臺灣高等法院刑事判決
111年度上訴字第2800號
上  訴  人  
即  被  告  顏嘉廷


上列上訴人因詐欺等案件，不服臺灣桃園地方法院111年度審金
訴字第319號，中華民國111年6月10日第一審判決（起訴案號：
臺灣桃園地方檢察署110年度偵字第31784號），提起上訴，本院
判決如下：
    主  文
原判決撤銷。
甲○○犯三人以上共同詐欺取財罪，處有期徒刑壹年貳月。
    事  實
 一、甲○○於民國110年5月下旬之某日加入戴錦祥、真實姓名年
     籍不詳Facetime帳號「少年」、通訊軟體LINE帳號「林文
     龍」等成年人所屬3人以上，以實施詐術為手段，具有持續
     性及牟利性之有結構性組織之詐欺集團(所涉參與組織犯罪
     部分，業經臺灣臺中地院以110年度金訴字第1154號判處罪
     刑），約定由戴錦祥擔任提供自己名下中國信託銀行南崁
     分行000-000000000000號帳戶（下稱本案帳戶）供作人頭
     帳戶，並提領被害人遭該詐欺集團詐騙而匯入本案帳戶之
     款項，甲○○擔任向提款車手收取詐欺贓款再轉交上手之收
     水工作。
（一）嗣甲○○、戴錦祥、「少年」、「林文龍」及其他詐欺集團
      成員，意圖為自己不法之所有，共同基於三人以上詐欺取
      財及洗錢之犯意聯絡，由真實姓名、年籍不詳之詐欺集團
      成員於110年6月7日7時許，假冒為乙○○之姪子李樂，透過
      電話、通訊軟體LINE與乙○○聯絡，佯稱：甫自中國返回台
      灣急需用錢云云，致乙○○陷於錯誤，因而於110年6月8日1
      4時許，至元大銀行臨櫃匯款新臺幣（下同）56萬元，至
      戴錦祥之本案帳戶。嗣戴錦祥於同日15時32分許，即持本
      案帳戶之存摺，騎乘其父戴丁煌所有之車牌號碼000-000
      號普通重型機車（下稱本案機車），至位於桃園市○○區○○
      路0段00號之中國信託銀行桃園分行（下稱本案銀行），
      臨櫃提領48萬8,000元、再於同日15時40分許，至前開銀
      行之ATM，持本案帳戶之提款卡，分別提領3萬2,000元、4
      萬元之款項，合計共提領56萬元。
（二）甲○○則於同日18時1分許，搭乘車牌號碼000-0000號租賃
      小客車至桃園市桃園區三民路1段與壽山街口，向戴錦祥
      收取其所提領之56萬元後，再搭乘計程車到高鐵桃園站前
      往臺中市，後在臺中市南屯區向上路與三厝街口，將前開
      款項轉交給「少年」，以此方式隱匿詐欺犯罪所得之去向
      。嗣因乙○○發覺有異，報警處理，經警循線追查，始悉上
      情。
二、案經乙○○訴由桃園市政府警察局桃園分局報告臺灣桃園地方
    檢察署檢察官偵查起訴。
    理  由
壹、程序部分：
　　按現行刑事訴訟制度有關傳聞法則之立法，旨在確保訴訟當
    事人之反對詰問權，而被告反對詰問權之行使，乃為落實其
    訴訟上之防禦，則被告於審判中就待證之犯罪事實本於自由
    意志而為不利於己之自白，且該自白經調查復與事實相符者
    ，因被告對犯罪事實既不再爭執，顯無為訴訟上防禦之意，
    則反對詰問權之行使已失其意義，要無以傳聞法則規範之必
    要。刑事訴訟法第273條之2規定行簡式審判程序案件，因被
    告對被訴事實為有罪陳述，無傳聞法則與交互詰問規定之適
    用，即本於同一旨趣（最高法院97年度台上字第3775號判決
    意旨參照）。次按被告於第二審經合法傳喚無正當之理由不
    到庭者，得不待其陳述，逕行判決，刑事訴訟法第371 條定
    有明文，此係因被告已於第一審程序到庭陳述，並針對事實
    及法律為辯論，應認已相當程度保障被告到庭行使訴訟權，
    如被告於第二審經合法傳喚無正當之理由不到庭，為避免訴
    訟程序延宕，期能符合訴訟經濟之要求，並兼顧被告訴訟權
    之保障，除被告於上訴書狀內已為與第一審不同之陳述外，
    應解為被告係放棄在第二審程序中為與第一審相異之主張，
    而默示同意於第二審程序中，逕引用其在第一審所為相同之
    事實及法律主張。從而，針對被告以外之人於審判外之陳述
    ，倘被告於第一審程序中已依刑事訴訟法第159條之5規定，
    為同意或經認定為默示同意作為證據，嗣被告於第二審經合
    法傳喚不到庭，並經法院依法逕行判決，揆諸前揭說明，自
    應認被告於第二審程序中，就前開審判外之陳述，仍採取與
    第一審相同之同意或默示同意。查本案上訴人即被告甲○○（
    下稱被告）於原審已就檢察官起訴所引用被告以外之人於審
    判外陳述之證據能力並未爭執，復於本院審判中經合法傳喚
    ，無正當之理由不到庭，而本判決下列認定事實所引用之本
    院作為得心證依據之被告以外之人於審判外陳述，經本院審
    理時逐項提示，檢察官均同意作為證據而並未爭執，且未於
    言詞辯論終結前聲明異議，本院審酌各項證據作成時之狀況
    ，尚無違法取得證據及證明力明顯過低等瑕疵，且與本案待
    證事實間具有相當關聯，作為證據充足全案事實之認定，應
    屬適當，依刑事訴訟法第159條之5第1項規定，均有證據能
    力。另本判決下列認定事實所引用之其餘證據，均經依法踐
    行調查證據程序，亦無違法取得、不得作為證據之情形或顯
    有不可信之情況，且均與本案具關連性，認以之作為證據應
    屬適當，故揆諸上開規定，認上揭證據資料均有證據能力。
貳、實體部分：
一、本案認定犯罪事實所憑之證據及理由：
（一）被告經本院合法傳喚，無正當之理由不到庭，依上訴理由
      狀所載略以：被告對於收取款項為被害人遭詐騙贓款，毫
      不知情，原判決認被告對於起訴事實為認罪表示，難謂妥
      適云云。惟上揭事實，業據被告於警詢、偵查及原審坦承
      不諱，且經證人即同案被告戴錦祥於警詢證述、證人即告
      訴人乙○○於警詢證述在卷，並有內政部警政署反詐騙諮詢
      專線紀錄表、高雄市政府警察局小港分局小港派出所受理
      詐騙帳戶通報警示簡便格式表、受理各類案件紀錄表、金
      融機構聯防機制通報單、元大銀行國內匯款申請書、中國
      信託銀行110年9月28日中信銀字第110224839250192號函
      暨檢送客戶基本資料及存款交易明細、監視錄影畫面截圖
      8張，足認被告前揭任意性自白核與事實相符，應堪憑採
      。其於上訴中翻異前詞，否認犯行，自不足採。
（二）另被告於上訴理由狀內載明綽號「少年」者之真實姓名為
      丙○○，並提供其聯絡電話及地址，欲聲請傳喚綽號「少年
      」者，以證明綽號「少年」者所言收取之款項為他人償還
      之欠款，被告僅係受託幫忙前往收取云云，惟查，丙○○業
      於另案偵查供稱：我的通訊軟體Facetime帳號是用我的手
      機號碼，「少年」不是我的Facetime帳號或是綽號，我平
      常只有因為廟會的事才會跟甲○○聯絡，但我沒有於110年6
      月7日打電話叫甲○○去臺北收錢，我也沒有在臺中跟甲○○
      收錢等語，經檢察官審酌證人甲○○（即本案被告）未能提
      出其他證據加以佐證其說，又遍觀卷內證據，並無任何通
      聯紀錄、對話紀錄、車行紀錄或其他監視錄影影像等積極
      事證，足以做為補強證人甲○○指證內容之證據，是自難僅
      憑其單一證述，即行遽認丙○○涉有詐欺等犯行，認被告所
      供丙○○為共犯綽號「少年」者云云並不足採，有臺灣桃園
      地方檢察署檢察官111年度偵字第9191號、111年度偵緝字
      902、981號不起訴處分書附卷可稽（見本院卷第91至95頁
      ），故此部分事證已調查明確，其調查證據之聲請，核無
      必要。
（三）綜上所述，本案事證明確，被告犯行洵堪認定，應依法論
      科。
二、論罪：
（一）洗錢防制法第2條規定：「本法所稱洗錢，指下列行為：
      一、意圖掩飾或隱匿特定犯罪所得來源，或使他人逃避刑
      事追訴，而移轉或變更特定犯罪所得。二、掩飾或隱匿特
      定犯罪所得之本質、來源、去向、所在、所有權、處分權
      或其他權益者。三、收受、持有或使用他人之特定犯罪所
      得。」以求與國際規範接軌，並參考FATF建議，修正舊法
      第3條之規定擴大洗錢罪之前置特定犯罪範圍，以提高洗
      錢犯罪追訴之可能性。從而新法第14條第1項之一般洗錢
      罪，祇須有同法第2條各款所示行為之一，而以第3條規定
      之特定犯罪作為聯結即為已足。另過去實務認為，行為人
      對犯特定犯罪所得之財物或利益作直接使用或消費之處分
      行為，或僅將自己犯罪所得財物交予其他共同正犯，祇屬
      犯罪行為之一部分或犯罪後處分贓物之行為，非本條例所
      規範之洗錢行為，惟依新法規定，倘行為人意圖掩飾或隱
      匿特定犯罪所得來源，而將特定犯罪所得直接消費處分，
      甚或交予其他共同正犯予以隱匿，或由共同正犯以虛假交
      易外觀掩飾不法金流移動，即難認僅係單純犯罪後處分贓
      物之行為，應仍構成新法第2條第1款或第2款之洗錢行為
      （最高法院108年度台上字第1744號判決意旨、110年度台
      上字第4200號判決意旨可資參照）。查本案係詐欺集團成
      員向告訴人施用詐術後，為隱匿其等詐欺所得去向，乃令
      告訴人將受騙款項匯入渠等事先準備好之人頭帳戶內，並
      由擔任車手、收水之被告前往收取該款項，再由被告將款
      項交付詐騙集團之上游，渠等透過此種層轉之方式交付所
      詐得之款項，業已製造該等詐欺犯罪所得之金流斷點，使
      偵查人員偵辦不易，致該等犯罪所得嗣後之流向不明，已
      達成隱匿犯罪所得之效果，揆諸前揭說明，合於洗錢防制
      法第2條第2款所定隱匿特定犯罪所得之來源、去向之要件
      ，自屬於新法所規範之洗錢行為無訛。
（二）核被告所為，係犯刑法第339條之4第1項第2款之三人以上
      共同詐欺取財罪、洗錢防制法第14條第1項之一般洗錢罪
      。被告就上開犯行與戴錦祥、「少年」、「林文龍」及其
      所屬詐欺集團之其他真實姓名年籍不詳成員間，有犯意聯
      絡與行為分擔，應論以共同正犯。被告係以一行為同時觸
      犯上開二罪名，應依刑法第55條之規定，從一重論以三人
      以上共同詐欺取財罪。
（三）刑之加重、減輕：
　　1.被告前於107年間因傷害、妨害自由案件，經臺灣臺中地
      方法院以107年度訴字第2794號判決分別判處有期徒刑3月
      、3月、5月確定，後經臺中地院以109年度聲字第2205號
      裁定應執行有期徒刑9月確定，於109年9月22日易科罰金
      執行完畢，有本院被告前案紀錄表在卷可查，其於有期徒
      刑執行完畢後5年內，故意再犯本案犯行，為累犯。惟若
      不分情節，基於累犯者有其特別惡性及對刑罰反應力薄弱
      等立法理由，一律加重最低本刑，於不符合刑法第59條所
      定要件之情形下，致生行為人所受之刑罰超過其所應負擔
      罪責之個案，其人身自由因此遭受過苛之侵害部分，對人
      民受憲法第8條保障之人身自由所為限制，不符憲法罪刑
      相當原則，牴觸憲法第23條比例原則。於此範圍內，有關
      機關應自司法院釋字第775號解釋公布之日起2年內，依本
      解釋意旨修正之。於修正前，為避免發生上述罪刑不相當
      之情形，法院就該個案應依本解釋意旨，裁量是否加重最
      低本刑（司法院釋字第775號解釋參照）。是被告前開執
      行完畢之傷害、妨害自由案件前案，與本案所犯加重詐欺
      取財犯行，並無罪質上之關聯，非同類型之犯罪，犯罪手
      段、動機亦屬有別，且檢察官亦未舉證證明有何應依累犯
      加重之情節，難認其對於本案犯行具有累犯之特別惡性及
      有對於刑罰反應力薄弱之情形，考量本案情節被告之主觀
      惡性、危害程度及罪刑相當原則，爰不依刑法第47條第1
      項規定加重其刑。
　　2.按想像競合犯之處斷刑，本質上係「刑之合併」。其所謂
      從一重處斷，乃將想像競合犯組成之評價上數罪，合併為
      科刑一罪，其所對應之刑罰，亦合併其評價上數罪之數法
      定刑，而為一個處斷刑。易言之，想像競合犯侵害數法益
      者皆成立犯罪，論罪時必須輕、重罪併舉論述，同時宣告
      所犯各罪名，包括各罪有無加重、減免其刑之情形，亦應
      說明論列，量刑時併衡酌輕罪部分量刑事由，評價始為充
      足，然後依刑法第55條前段規定「從一重處斷」，非謂對
      於其餘各罪可置而不論。因此，法院決定處斷刑時，雖以
      其中最重罪名之法定刑，做為裁量之準據，惟於裁量其輕
      重時，仍應將輕罪合併評價在內（最高法院108年度台上
      字第4405、4408號判決意旨參照）。洗錢防制法第16條第
      2項規定：「犯前2條之罪，在偵查或審判中自白者，減輕
      其刑。」。查被告曾於原審就其將贓款交付不詳上游成員
      及洗錢犯行均自白不諱，然其上訴意旨則矢口否認上開犯
      行，原依上開規定減輕其刑，惟依前揭罪數說明，其就上
      開犯行均係從一重論處三人以上共同詐欺取財罪，其所犯
      洗錢罪係屬想像競合犯其中之輕罪，揆諸前揭說明，僅由
      本院於後述依刑法第57條量刑時一併衡酌該部分減輕其刑
      事由。
（四）不另為不受理之諭知：
　　　公訴意旨認被告前揭行為另涉犯違反組織犯罪防制條例第
      3條第1項後段之參與犯罪組織罪嫌：
　　1.按行為人於參與同一詐欺集團之多次加重詐欺行為，因部
      分犯行發覺在後或偵查階段之先後不同，肇致起訴後分由
      不同之法官審理，為裨益法院審理範圍明確、便於事實認
      定，即應以數案中「最先繫屬於法院之案件」為準，以「
      該案件」中之「首次」加重詐欺犯行與參與犯罪組織罪論
      以想像競合。縱該首次犯行非屬事實上之首次，亦因參與
      犯罪組織之繼續行為，已為該案中之首次犯行所包攝，該
      參與犯罪組織行為之評價已獲滿足，自不再重複於他次詐
      欺犯行中再次論罪，俾免於過度評價及悖於一事不再理原
      則（最高法院109年度台上字第3945號判決意旨參照）。
　　2.查被告固有參與犯罪組織之犯行，惟本案係於111年3月18
      日繫屬原審法院，而其另案被起訴加入同一詐騙集團而涉
      犯參與犯罪組織罪、三人以上共同詐欺取財罪及洗錢罪等
      犯行，前經檢察官提起公訴，於110年12月13日繫屬臺灣
      臺中地院，嗣經臺灣臺中地院以110年度金訴字第1154號
      判處罪刑在案，被告不服提起上訴，現由臺灣高等法院臺
      中分院111年度金上訴字第2234號案件審理中，有上開判
      決書、本院被告前案紀錄表、本院公務電話紀錄（本院卷
      第131頁）在卷可查，揆諸前揭說明，被告所涉同一參與
      犯罪組織罪嫌，應與「最先繫屬於法院之案件」中之「首
      次」加重詐欺犯行與參與犯罪組織罪論以想像競合，是本
      案除為繫屬在後，上開前案中之「首次」加重詐欺犯行，
      方屬應與被告參與犯罪組織犯行論以想像競合之「首次」
      加重詐欺犯行，本案加重詐欺犯行即非所謂「首次」犯行
      ，僅單獨論罪科刑即可，而無於本案再重複審究被告參與
      犯罪組織罪之餘地。職此，起訴書犯罪事實欄載明被告涉
      有參與犯罪組織，應認業已起訴，惟應屬上開前案之審理
      範圍，自應由前案審理，其經檢察官起訴於本院首次犯行
      部分本應諭知不受理之判決，然起訴書認此部分與前揭經
      論罪之加重詐欺罪部分有想像競合犯之裁判上一罪關係，
      爰不另為不受理之諭知。
三、撤銷改判、科刑審酌部分：
　　原審認被告所犯事證明確，予以論罪科刑，固非無見。惟查
    ：公訴意旨所指被告參與犯罪組織部分，應為繫屬在先之上
    開前案審理範圍，此部分應不再另論被告犯參與犯罪組織罪
    ，原判決漏未審酌被告於前案此部分業經判處罪刑而為論處
    其參與犯罪組織罪，容有未洽。被告上訴意旨矢口否認犯行
    云云，為無理由，惟原判決既有上開可議之處，自應由本院
    將原判決關於上開部分予以撤銷改判。爰以行為人之責任為
    基礎，審酌被告正值青壯，竟不思以正途賺取金錢，明知現
    今社會詐欺犯罪橫行，對告訴人之財產及社會秩序產生重大
    侵害，竟參與詐騙集團擔任收水、車手，以至指定地點拿取
    告訴人遭詐騙款項，並輾轉層遞予詐欺集團上手之方式，參
    與本案詐欺取財犯行，所為侵害他人財產法益，核屬不當，
    應予非難，並考量其雖屬詐欺集團中不可或缺之重要角色，
    惟尚非係策畫或指揮犯罪之主謀，且其犯後曾於警詢、偵查
    及原審坦承犯行，惟於本院上訴理由否認犯行之態度，兼衡
    其犯罪之動機、目的、手段、參與之程度及告訴人所受損害
    之輕重、其於原審自陳目前在臺中港工作、月薪4萬多元，
    需扶養太太及小孩、學歷為高中肄業等一切情狀，量處如主
    文第2項所示之刑。
四、沒收：
（一）查被告於原審準備程序中陳稱：當時「少年」說會付給我
      利潤，但我沒有拿到等語（見原審111年5月11日準備程序
      筆錄第2頁），而本案復查無其他事證足認被告確有因本
      案而獲有任何不法利益，是依罪疑唯輕原則，認被告本案
      無任何犯罪所得，故自不生沒收其犯罪所得之問題。
（二）按犯洗錢防制法第14條之罪，其所移轉、變更、掩飾、隱
      匿、收受、取得、持有、使用之財物或財產上利益，沒收
      之，同法第18條第1項前段固定有明文。然查本案未經扣
      案之詐欺贓款，固為被告掩飾、隱匿之財物，惟依被告所
      供陳之情節，該贓款其已繳回該詐欺集團，非屬於其所有
      ，亦非在其實際掌控中，是倘依上開規定諭知被告應就其
      所隱匿之財務宣告沒收，實屬過苛，爰不依上開規定宣告
      沒收，附此敘明。
五、本案111年10月20日審判程序傳票，於111年9月30日送達至
    被告上開住所，因未獲會晤本人，已將文書交與有辨別事理
    能力之同居人其母王莉樺蓋章收受，有本院送達證書在卷可
    參（見本院卷第107頁），其經合法傳喚，無正當之理由不
    到庭，爰不待其陳述，逕行判決。
據上論斷，應依刑事訴訟法第369條第1項前段、第364條、第371
條、第299條第1項前段，洗錢防制法第2條第2款、第14條第1 項
、第16條第2項，刑法第11條、第28條、第339條之4第1項第2 款
、第55條，判決如主文。
本案經檢察官董怡臻到庭執行職務。
中　　華　　民　　國　　111 　年　　11　　月　　17　　日
                  刑事第十七庭  審判長法　官  鄭水銓
                                      法　官  黃雅芬
                                      法　官  沈君玲
以上正本證明與原本無異。
如不服本判決，應於收受送達後20日內向本院提出上訴書狀，其
未敘述上訴之理由者並得於提起上訴後20日內向本院補提理由書
（均須按他造當事人之人數附繕本）「切勿逕送上級法院」。
                                      書記官  羅敬惟
中　　華　　民　　國　　111 　年　　11　　月　　17　　日

附錄：本案論罪科刑法條全文
中華民國刑法第339條之4
犯第339條詐欺罪而有下列情形之一者，處1年以上7年以下有期
徒刑，得併科1百萬元以下罰金：
一、冒用政府機關或公務員名義犯之。
二、三人以上共同犯之。
三、以廣播電視、電子通訊、網際網路或其他媒體等傳播工具，
    對公眾散布而犯之。
前項之未遂犯罰之。

洗錢防制法第14條
有第二條各款所列洗錢行為者，處7年以下有期徒刑，併科新臺
幣5百萬元以下罰金。
前項之未遂犯罰之。
前二項情形，不得科以超過其特定犯罪所定最重本刑之刑。